臺灣基隆地方法院民事判決　九十年度保險字第九號
　　原　　　告　　泰安產物保險股份有限公司
　　法定代理人　　戊○○
　　複　代理人　　丙○○
　　　　　　　　　乙○○
　　　　　　　　　丁○○
　　法定代理人　　李曙光
右當事人間請求損害賠償事件，本院判決如左：
    主      文
被告應給付原告新台幣伍拾萬伍仟伍佰肆拾參元，及自民國九十一年一月八日起至清
償日止按週年利率百分之五計算之利息。
訴訟費用由被告負擔。
本判決第一項於原告以新台幣壹拾陸萬捌仟伍佰元供擔保後，得假執行。但被告如於
假執行程序實施前，以新臺幣伍拾萬伍仟伍佰肆拾參元為原告預供擔保，得免為假執
行。
    事    實
甲、原告方面：
壹、聲明：
一、被告甲○○○○ ○○○○○○ ○○○○○○○○○e Ltd.應給付原告泰安產物保險股份有限公司新台
    幣伍拾萬伍仟伍佰肆拾參元整，及自起訴狀繕本送達之翌日起至清償日止按週年
    利率百分之五計算之利息。
二、訴訟費用由被告負擔。
三、原告願供擔保，請准予宣告假執行
貳、陳述：
一、程序部份
（一）本件之準據法應為中華民國法：
      本件訴訟係因被告承運慶富公司所進口之棉布乙批，由香港運至我國基隆港而
      起，而被告係愛爾蘭國之註冊公司，自屬涉外事件，合先敘明。
（二）關於債務不履行損害賠償部分：
１、按「載貨證券所載之裝載港或卸貨港為中華民國港口者，其載貨證券所生之法律
    關係，依涉外民事法律適用法所定應適用法律」。海商法第七十七條定有明文。
    今原告係行使其受讓主提單之受貨人華岡台北公司對運送人以載貨證券為證之運
    送契約債務不履行損害賠償請求權，則因涉外民事法律適用法第七條規定：「債
    權之讓與對於第三人之效力，依原債權之成立及效力所適用之法律」。故原告對
    被告請求債務不履行損害賠償，其適用之準據法為何，應探究「原債權」所適用
    之準據法。
２、按載貨證券合法轉讓至善意第三人持有後，載貨證券持有人與載貨證券簽發人關
    於運送事項，依修正後之海商法第六十條準用民法第六百二十七條之規定，悉依
    載貨證券之記載，因其已具獨立性，不再依存於運送契約。此有最高法院八十八
    年度台上字第一五六九號民事判決可稽  (見原附件一)。本件載貨證券持有人及
    簽發人雙方無約定準據法，又屬不同國籍，即應依涉外民事法律適用法第六條第
    二項「行為地法」為準。所謂「行為地」，在載貨證券之關係，應包括「簽發地
    」 (裝載地)及「交貨地」 (卸載地)，而裝載地與卸載地兼跨二國以上時，依涉
    外民事法律適用法第六條第三項，即為履行地。（參照台灣高等法院八十六年度
    上更字第五十號判決，見原附件二）。本件履行地既為基隆港，則本件債務不
    履行部分，自應適用中華民國法。
３、承上所述，因原債權之準據法為中華民國法，則主提單受貨人將其債權讓與本件
    之原告，並由原告依民法債權讓與之規定行使此權利，其準據法仍應為中華民國
    法。
（三）關於侵權行為部分：
    按關於由侵權行為而生之債，依侵權行為地法。同法第九條復定有明文。而所謂
    行為地，凡為一部實行行為或其一部行為結果發生之地皆屬之。（見最高法院五
    十六年台抗字第三六九號判例，見原附件三）。本件系爭貨物之目的港及貨主均
    在中華民國，且依最高法院八十四年度台上字第一九四七號民事判決（見原附件
    四）、及台灣高等法院八十六年度上更（三）字第五十號判決（見原附件二）皆
    認，貨物到達目的港後，貨主前往提貨時始發現貨損，而認定侵權行為結果地應
    為貨物目的港。本件情形亦同，蓋貨主未提領系爭貨物前，根本無法發現貨損，
    且系爭貨物為部分貨物受損，而非貨櫃落海，貨主未拆開貨物檢驗前，貨損仍會
    持續發生，故系爭貨損結果發生地，應為台灣，則侵權行為準據法自應為中華民
    國法。準此，我國基隆亦為侵權行為地，故就侵權行為請求損害賠償部分而言，
    應依我國法為準據法。
二、實體部份
（一）緣訴外人慶富有限公司  (下稱慶富公司)，於民國八十九年十月間自香港進口
      棉布乙批至基隆，由訴外人Wagon Maritime S.A.簽發編號8VS/ XOAHSAF008之
      分提單  (原證一)承攬運送，再由Wagon  Maritime  S.A之船務代理委託被告
      甲○○○○ ○○○○○○ ○○○○○○○○○e  Ltd.（福海航運實業有限公司，下稱福海公司)以
      Commander V-0006D航次為實際運送，此有編號0000000000F之載貨證券（主提
      單) 可稽（原證二）。然原航次於八十九年十月十二日開航後，發現機艙進水
      而折返香港檢修，並將原裝載之貨物轉裝於New  Haihung V-0039B運送至基隆
      港，此有運送人之台灣總代理漢通股份有限公司所開具之文件可稽  (原證三)
      。詎貨物於抵達基隆，受貨人領貨時，發現因被告之貨櫃INBU0000000破洞，
      以致貨物遭濕損，此觀貨櫃交收單 (原證四)、公證報告及照片 (原證五)自明
（二）被告應就上開貨損負損害賠償責任。
Ａ、被告應對本件貨損負債務不履行損害賠償責任：
１、本件託運人將貨物交付給運送人（即被告）運送時，被告簽發「清潔載貨證券」
    ，足見系爭貨物於託運時係為完好狀態，然而受貨人於領貨時，竟發現貨櫃鏽蝕
    、破洞致貨物濕損，此有貨櫃交收單（見原證四）可稽。故系爭貨物確係在運送
    人占有中發生毀損，運送人自應就本件貨損負債務不履行損害賠償責任。
２、被告於答辯狀陳稱，「系爭貨櫃並非被告所有，是縱貨櫃本身有破漏，亦難令被
    告負責」云云，惟本件被告既簽發清潔載貨證券，依海商法第七十四條第一項規
    定：「載貨證券之發給人，對於依載貨證券所記載應為之行為，均應負責」。且
    系爭貨損又發生於被告占有中，被告自應負「載貨證券簽發人」及「運送契約之
    債務不履行」之損害賠償責任。經被告辨稱系爭貨櫃非其所有，故其不負貨損之
    損害賠償責任，惟查本件之損害賠償責任與系爭貨櫃就所誰屬，並無關係，被告
    本應就系爭貨損負責。
３、被告另陳稱「系爭貨櫃破漏如係於海上航行中發生，即屬船舶航行中突失運載貨
    物能力所致貨損，被告為運送人即得依海商法第六十二條第二項主張免責」云云
    ，惟查：
（１）海商法第六十二條第三項規定：「運送人或船舶所有人為免除前項責任之主
      張，應負舉證責任」。則系爭貨櫃破漏是否確實因航行中「突發事故」所致，
      應由被告舉證證明。
（２）「吾人於闡釋海商法第六十二條時，須注意以下各點：其一、運送為免除損害
      賠償責任必須證明於發航前及發航時對船舶具有適航能力已為必要之注意及措
      置。其二、運送人主張免責，之所以需負舉證責任，係從海商法第六十二條第
      二、三項之法意間接推論而得，蓋第二、三項規定之情形，原亦包括於第一項
      之內，茲特別抽出規定，運送人如能舉證證明係船舶於發航後因突失航行能力
      所致毀損滅失，不負責任，其反面顯然認為如不能證明或無第二、三項之情形
      ，除運送人尚能證明已為必要之注意及措置外，將受不利之認定也」。(參見
      楊仁壽著海上貨損索賠第二版第一四一頁，原附件五)
４、綜上，被告若欲依海商法第六十二條第二項主張免責，需先舉證證明其發航前及
    發航時，對船舶及貨櫃具有適航能力已為必要之注意及措置，且尚須證明貨物毀
    損確係船舶於發航後因突失航行能力所致。
５、本件託運人將系爭貨物（櫃）交予被告運送時情況完好，此為被告所承認，被告
    並陳稱將提出「貨櫃裝船交接單」為證。惟系爭貨物（櫃）於領貨時發現貨櫃鏽
    蝕、破洞致濕損 (見貨櫃交接單，原證四)，且公證報告 (原證五)亦提及，經硝
    酸鹽測試，顯示系爭貨物濕損歸因於接觸海水（見公證報告第四頁7-4Silver
    Nitrate Test），足認系爭貨損確實在被告運送中發生，被告自屬未盡海商法第
    六十三條貨物照管義務。
６、「按海上貨物運送人之過失，世界各國之立法，概採推定之過失責任主義，即關
    於運送人之責任，只須運送物有喪失、毀損或遲到情事，經託運人或受貨人證明
    屬實，而運送人又未能證明運送物之喪失、毀損或遲到係因不可抗力，或因運送
    物之性質，或因託運人或受貨人之過失所致者，則不問其喪失、毀損或遲到之原
    因，是否係可歸責於運送人之事由，運送人均應負責任」。(見最高法院八十六
    年度台上字第二二三一號判決，原附件七) 。故被告應舉證證明其就系爭貨損並
    無過失，且尚需證明符合運送人免責規定之要件事實，否則仍應負損害賠償責任
    ，合先敘明。
７、本件被告雖提出貨櫃裝船交接單，表示被告已盡適航、適載義務，並藉此認為系
    爭貨櫃破洞係海商法第六十二條第二項之突失航行能力，而主張免責云云，惟查
    ：
（１）貨櫃裝船交接單僅能證明「系爭貨櫃於交給被告運送時」情形正常，並未能證
      明被告於發航前及發航時已盡海商法第六十二條、六十三條之適航、適載義務
      ，故被告仍需就其已盡適航、適載義務負舉證責任，自不待言。
（２）被告另援引最高法院七十七年度台上字第一０九八號判決，主張本貨櫃係屬發
      航後突失航行能力而免責，惟：
ａ、該判決意旨係認，「船舶於發航後突失堪航能力，包括突失冷藏、保存運載貨物
    之能力，所發生之貨損，運送人「非不得」主張不負賠償責任，則貨櫃冷凍系統
    故障是否因航行中突發事故所致，原審應予查明」。然此非謂發航後喪失堪航能
    力，即得以海商法第六十二條第二項主張免責，尚須由運送人證明此確為突發事
    故（而非運送人或其使用人、受僱人之故意過失)所致。
ｂ、且海商法第六十二條第三項明文規定：「運送人或船舶所有人為免除前項責任之
    主張，應負舉證之責」。故本件被告如欲依海商法第六十二條第二項主張免責，
    應舉證證明系爭貨櫃破洞、鏽蝕確實因突發事故所致，且需以保管貨櫃  (物)等
    義務無過失為前提，自不得寥為數言，宣告主張。
８、本件被告聲稱「公證報告記載，系爭貨損係因惡劣天候所致貨物濕損，得據海商
    法第六十九條第二及第四款主張免責」云云，惟查：
（１）公證報告第五頁第八點Cause  Of  Loss係記載：「Judging  from  what  we
      found, the  causes  of  wetted  damage  to shipment  are  reasonably
      attributed  to the poor condition  of the container  that caused the
      sea water ingress  into the container  during  heavy weather  in sea
      passage.」 (根據我們的發現來判斷，本件貨物濕損原因可合理地歸因於貨櫃
      粗劣的狀況，造成在航行中不良的天候下，海水進入貨櫃) 。由此可知，貨物
      濕損仍肇因於貨櫃情況太差，存有破洞間隙，水密性不足，故遭遇到較不佳的
      天氣即無法妥善保存貨物，與天候惡劣無直接相關，諒　鈞院亦可查知。
（２）況且，本件公證報告僅提到天候惡劣，然不能代而推論此即符合海商法第六十
      九條第二款之「海上或航路上之危險、災難或意外事故」或第四款之「天災」
      。被告欲據此主張免責，仍須舉證證明系爭貨物濕損，確實因不可預料、不可
      抗力之自然力造成，且人力無法加以防止，否則即應認其主張為不可採。
Ｂ、被告應負侵權行為損害賠償責任：
１、原告依保險法五十三條及民法債權讓與規定，已受讓系爭貨物貨主慶富公司之一
    切權利。今因被告或被告所選任監督之人未盡注意義務，致系爭貨物於其占有時
    發生毀損滅失，侵害貨主慶富公司之所有權，被告自應就系爭貨損對慶富公司依
    民法第一八四、一八八條之規定，負侵權行為損害賠償責任。
２、被告提出之傭船契約，未能證明其契約存續期間與本件貨損發生時間相符合，且
    被告僅提出影本，又非契約全套正本，其真實性疑有可疑之處，原告難以由此判
    斷此傭船契約與本件貨損之關聯性。
３、又民法第一百八十八條所規定之受僱人，「並非僅限於僱傭契約所稱之受僱人，
    凡客觀上被他人使用為之服勞務而受其監督者，均係受僱人」 (見楊仁壽海商判
    決解說第一版第六０頁，原附件六）。今系爭船舶之船長，海員仍屬客觀上為被
    告使用、為之服勞務而受被告監督者，故原告仍可依民法第一八八條請求被告負
    侵權行為損害賠償責任，其理已明。
Ｃ、原告有權對被告為本件之損害賠償請求：
（一）原告為系爭貨物貨物運輸險之保險人，且分提單之受貨人慶富公司（即本件貨
      主）為被保險人（詳保單，原證六），原告並已依約理賠被保險人，此有代位
      求償收據可證   (原證七)  。另主提單之受貨人Wagon   Shipping   Agency
      Co..-Taipei(下稱華岡台北公司)已將其本於主提單得對運送人 (即本件被告)
      主張之一切權利讓與原告（見權利轉讓書，原證八），原告並以起訴狀之送達
      就之前訴狀之送達再為債權讓與通知，故原告自得依保險法第五十三條及民法
      債權讓與之規定，提起本件請求。
（二）被告於答辯時否認華岡公司所簽發之權利轉讓證書之真正性，惟查系爭文書為
      我國之私文書，本無須依民事訴訟法第三百五十六條之規定經有關機構認證，
      始得推定其真正。按民事訴訟法第三百五十八條第一項之規定：「私文書經本
      人或代理人簽名、蓋章或按指印或有法院或公證人之認證，推定為真正。」，
      今系爭之權利轉讓證明書，已有該公司及其法定代理人之簽章，足以推定其真
      正性，若被告仍堅持否認其真正，當另由被告負舉證之責。
（三）查系爭貨物係於八十九年十月二十一日交付受貨人，而本件訴訟係於九十年十
      月十八日起訴，並未逾一年之除斥期間。關於華岡公司轉讓權利予原告泰安
      公司之債權讓與情事，原告曾通知被告  (見原證十)，並以起訴狀之送達再為
      通知，被告自不得任意主張未受通知。
（四）原告泰安公司已受讓華岡公司本於編號0000000000F之載貨證券對載貨證券簽
      發人  (即被告福海公司)所得主張之任何權利，泰安公司已成為最終之權利歸
      屬主體，且泰安公司亦為最終受損害之人，自得向被告債務不履行之損害賠償
      。
（五）原告本於受讓所有權人對被告之侵權行為損害賠償請求權及華岡公司運送契約
      的損害賠償請求權，被告抗辯之一年期間並未逾期
（五）退萬步言，縱鈞院認本件債權讓與之通知已罹於時效（假設語氣），但本件受
      貨人華岡公司確已讓與本件提單權利予被告，實不爭之事實。故關於本件貨損
      之所有損害賠償請求權皆已歸原告一人所有，原告當可依保險法第五十三條代
      位本件託運人慶富公司（即保險金受領人）依運送契約向被告行使債務不履行
      之損害賠償請求權，當無疑義。
Ｄ、關於損害賠償之計算：
１、按系爭貨物之價值為每碼0.46美元，此有商業發票  (原證九)及公證報告（原證
    五）可稽。而依公證報告可知，根據檢查之結果有七十大包貨物遭受濕損，總共
    係五萬八千八百八十碼。經過協商之後，貨主同意貨主方同意將濕損貨物重新漂
    白再染色而使用，而僅就濕損貨物以百分之五十四點二八之比例 (即三萬一千九
    百二十碼）請求損害賠償，故貨主得請求損害賠償之金額為每碼US＄0.46x31920
    碼=  US＄14683.2。而在實務上，要保人向保險公司投保貨物保險之保險價值係
    以發票價格加百分之十為定，蓋依海商法第一百三十五條規定：「貨物之保險以
    裝載時、地之貨物價格、裝載費、稅捐、應負之運費及保險費，為保險價額」。
    故依貨主慶富公司與原告間之保險契約，原告即應給付貨主受損之金額
    US$14683.2 x1.1=US＄16151.52，此計算過程有公證報告可稽 (原證五），依受
    害人受損時之費率（美金對台幣一比卅一點三）折合新台幣為伍拾萬伍仟伍佰肆
    拾參元整。故原告自得依保險法第五十三條、民法債權讓與、債務不履行及侵權
    行為之法則，求為命被告給付新台幣伍拾萬伍仟伍佰肆拾參元並加付法定遲延利
    息之判決。
２、退步言，縱鈞院就原告提起之損害賠償計算標準，仍有疑義（假設語氣）。但原
    告確已證明系爭貨物之受損事實，被告應負運送人之債務不履行損害賠償責任，
    亦已如前述。則懇請鈞院依民事訴訟法第二二二條第二項之規定，依所得心證定
    本件損害賠償之數額，以維權利。
參、證據：（皆影本）
一、慶富之公證報告。
二、泰安產物公司之代位求償收據。
三、泰安產物公司受讓權利之提單。
四、權利轉讓證明書。
五、編號８ＶＳ／ＸＯＡＨＳＡＦ００８之分提單。
六、編號0000000000Ｆ之載貨證券。
七、漢通股份有限公司一輪具之文件。
八、貨櫃交收單。
九、公證報告及照片。
十、保單。
十一、代位求償收據。
十二、商業發票。
十三、權利轉讓通知信。
乙、被告方面：
壹、聲明
一、原告之訴及假執行聲請均駁回。
二、訴訟費用由原告負擔。
三、倘受不利判決，願供擔保，請准宣告免假執行。
貳、陳述：
一、本件運送關係（如附圖）：
(一)、依原證一載貨證券，運送人是WAGON MARITIME S.A.慶富公司是受通知人。
(二)、依據原證二載貨證券，運送人是福海公司，受貨人是WAGON  SHIPPING AGENCY
      CO.－TAIPEI（華岡台北公司）。
二、關於債務不履行部份：
(一)、被告福海公司負責之運送，依原證二號載貨證券及民法第六百四十四條規定，
      唯受貨人華岡公司得對被告福海公司主張債務不履行之請求權。至慶富公司並
      非Fuhai公司所簽發載貨證券之契約當事人，並無債務不履行之請求權。合先
      敘明。
(二)、原告於九十年十月十八日起訴時，係主張其理賠貨主慶富公司後，由慶富公司
      簽具代位求償收據（原證七號），而「保險代位」慶富公司之權利及「債權受
      讓」慶富公司之損害賠償請求權。（其法律關係圖詳如被證三號）。但慶富公
      司對於被告福海公司並無債務不履行之請求權已如前述，故原主張告代位或受
      讓慶富公司之債務不履行請求權，即無理由。
(三)、原告是於九十一年一月二十四日，始提出檢呈及聲請狀並附具華岡公司出具之
      「權利轉讓證明書（原證八號）」，主張受讓「華岡公司之權利」。然查，系
      爭貨物早於八十九年十月二十一日交付即已完成，然華岡公司並未依海商法第
      五十六條第二項之規定，於一年內對福海公司起訴，而該一年期限依通說為「
      除斥期間」，被告依前開規定解除其運送人責任。
(四)、況且上開「債權讓與」之情（華岡公司轉讓權利予原告泰安公司），被告係於
      九十一年二月十九日收受書狀後方知悉，故於被告受「債權讓與」通知前，依
      民法第二百九十七條規定，該「債權讓與」對被告自不生效力。是有權請求債
      務不履行損害賠償者既為華岡公司，而該公司又未於一年時效內起訴主張，爰
      前所述，被告為運送人已解除運送責任。
(五)、關於華岡公司「債權讓與」原告泰安產物保險股份限公司（下稱「泰安公司」
      ）乙節，原告主張曾以原證十號函通知被告，並以起訴狀送達再為通知云云，
      惟查：
(１)、所謂債權讓與通知，係將「債權讓與之事實」通知債務人，包括讓與人、受讓
      人為何人及讓與何種債權，其性質為觀念通知。關於意思表示之規定仍應準用
      ，即非對話之意思表示（民法第九十五條）其意思表示以通知達到相對人時發
      生效力，此有最高法院之判例及孫森焱老師之大作足稽（被證十號）。
(２)、經查被告從未收到上開信函，且本件係於九十年十月十八日提起訴訟，原告遲
      至九十一年五月十六日始提出該信函，顯係臨訟制作，被告茲否認其真正。
(３)、另查該信函內容，亦完全未提及所謂「華岡公司債權轉讓原告泰安產物保險股
      份有限公司」，足證原告無法以該信函主張曾對被告為債權轉讓通知。
(４)、原告另以所謂起訴狀之送達，作為債權讓與通知亦無稽，蓋因：
１、原告起訴狀內並未有任何文字提及「華岡公司讓與權利予原告」，甚或連「華岡
    公司」之名字亦未提及，自難謂已將「債權讓與之事實」通知被告。
２、原告起訴狀第三段泛稱：（原告）受讓關於本件貨損所得主張之一切損害賠償請
    求權。原告於該段下僅提出原證四號代位求償收據，以證明慶富公司對原告之「
    債權讓與」。其間從未提及「華岡公司」，亦未提出自華岡公司債權讓與之證明
    ，足證原告起訴時並未主張華岡公司債權讓與之事實，更無所謂通知可言。
(六)、況訴外人慶富公司係委由訴外人WAGON  MARITIME S.A.運送，並非交予華岡公
      司運送。是本件貨損亦與華岡公司無涉。華岡公司並未因本件貨損事故受有任
      何損害，對福海公司自無損害賠償請求權可言，縱其債權讓與成立，其又有何
      權利可供讓與原告泰安公司？
(七)、原告主張系爭貨損係出於航行途中貨櫃破漏所致（原證五號公證報告第五頁）
      ，惟查：
(１)、依公證報告第二、四頁記載，系爭貨櫃於八十九年十月十八日抵達基隆港，並
      運往基隆港櫃場交付貨主。再由貨主自行將貨櫃運往桃園櫃場，並於同年十月
      二十一日申請公證，是公證報告所載貨櫃破漏係於桃園櫃場公證時所見之情況
      ，而非被告於基隆櫃場交付貨物時，貨櫃之狀況。
(２)、再者，系爭貨櫃並非被告所有，是縱貨櫃本身有破漏，亦難令被告負責。
(３)、況若上開公證報告記載屬實，系爭貨櫃破漏係於海上航行中發生，即屬船舶航
      行中突失運載貨物能力所致之貨損，依最高法院判決釋示（被證四號），被告
      為運送人即得依海商法第六十二條第二項主張免責。
(４)、另依上開公證報告記載，系爭貨損係因惡劣天候（Heavy  Weather）所致貨物
      溼損，另依最高法院判決釋示（被證五號），被告對意外災害所致之溼損，亦
      得據海商法第六十九條第二及第四款主張免責。
(５)、系爭貨櫃於發航前及發航時，外觀良好具堪載能力，此有貨櫃裝船前櫃場出具
      之「貨櫃狀態報告」，足資佐證。
三、關於侵權行為部份：
(一)、由於華岡公司並非實際貨主，並無任何權利受有侵害，自無侵權行為之損害賠
      償請求權得讓與原告。合先敘明。
(二)、法人不能自為侵權行為，最高法院夙有著例，被告公司無法自為侵權行為，自
      無負民法第一百八十四條之侵權行為責任。合先敘明。
(三)、原告「保險代位」、「債權受讓」貨主慶富公司之「侵權行為請求權」，原告
      自應就侵權行為之構成要件負舉證責任，包括船長、海員於何時何、地，有如
      何之故意、過失行為？不法侵害慶富公司之權利？及被告是否為船長、海員之
      僱用人？是否應連帶負責等。
(四)、查船長、海員由船舶所有人僱用，海商法第二條訂有明文，被告福海公司並非
      系爭船舶所有人，船長海員皆非其所僱用，此有傭船契約第一條之規定，船長
      、海員之薪資由船舶所有人給付自明（被證六號），足證原告依民法第一百八
      十八條規定請求被告負僱傭人之連帶損害賠償責任，即屬無據。
(五)、被告之代理人、受僱人，縱有（被告否認之），不法侵害慶富公司，渠等依海
      商法第七十六條之規定，亦得援引主張被告前開一年時效消滅之抗辯。
(六)、被告之受僱人等既得援引前開時效抗辯而免除損害賠償責任，依最高法院判決
      釋示（被證一號），因僱用人與受僱人間並無分擔部份可言，被告亦無民法第
      一百八十八條之連帶責任。
四、關於損害賠償之計算：
(一)、依民法第六百三十八條規定，運送物損害賠償應依交付時之目的地市價計算之
      。但本件原告是以商業發票（原證九號），價格加計百分之十計算其損害額（
      原證五號公證報告第六頁參照）。此種計算方式已經最高法院判決於法不合（
      被證五號），足證原告損害賠償之計算，顯不合法。
(二)、況，系爭貨物灰棉布有所謂溼損之範圍，並未有任何之證明。本件公證報告明
      載是以「經協商之後，貨主同意以百分之五十四‧二八比例主張損害」。惟該
      比例既屬協商之結果，即與實際之損害有別。是否浸溼之灰棉布經洗整後即可
      使用，未見說明，且該損害之棉布，殘值為何，亦未見說明。依民法第二百一
      十六條第一項之規定，損害賠償之範圍應以債權人實際所受之損害為限。足證
      原告依其與被保險人協商之損害比例作為計算本件損害範圍之依據，於法洵有
      未合。
五、原告指摘被告未附理由否認原證八號，華岡公司之權利轉讓書，與事實不符。原
    告於本年六月四日庭期提示所謂原證八號權利轉讓書正本，被告當庭質疑下列數
    點：
(一)、其上中文公司印章，是否即為英文之「WAGON SHIPPING AGENCY CO.,」公司之
      印章？
(二)、其上負責人印章顯示之負責人是否即為該公司負責人？
(三)、該轉讓書係於何時簽署？因何簽署？由何人交付原告？以查明該文書出具之適
      法性。
      不臆，對上開質疑，原告代理人均不能當庭回答，故被告否認該文書之真正，
      即屬適法。倘鈞院同意原告所請函查華岡公司，請准將上開問題一併詳查，以
      明事實真相。
參、證據：
被證一號：最高法院八十五年度台上字第一一三一號判決影本。
被證二號：本件法律關係圖。
被證三號：原告起訴主張權利圖。
被證四號：楊仁壽先生大作「最新海商法論」第三五一頁影本。
被證五號：最高法院七十七年度台上字第一０九八號判決影本。
被證六號：最高法院六十八年度台上字第一七一二號判決影本。
被證七號：傭船契約影本。
被證八號：最高法院八十二年度台上字第一七三四號判決影本[a3]。
被證九號：本件運送關係圖。
被證十號：孫森焱「民法債編總論」第九五五頁及最高法院二十年上字第五十八號判例。
被證十一號：貨櫃狀態報告。
    理    由
甲、程序方面：
一、載貨證券所載之裝載港或卸貨港為中華民國港口者，其載貨證券所生之法律關係
    依涉外民事法律適用法所定應適用法律。但依本法中華民國受貨人或託運人保護
    較優者，應適用本法之規定。海商法第七十七條定有明文。另關於由侵權行為而
    生之債，依侵權行為地法。亦為涉外民事法律適用法第九條第一項所明定，而所
    謂侵權行為地，凡為一部實行行為或其一部行為結果發生之地皆屬之（最高法院
    五十六年台抗字第三六九號判例意旨參照）。本件系爭貨物之目的港在我國，且
    為中華民國受貨人，系爭貨損害結果發生地在我國，從而，原告主張債務不履行
    及侵權行為之準據法均應為中華民國法，合予前揭規定。
二、原告以單一之聲明，二個以上請求權，請求法院為單一給付之判決，為訴之重疊
    合併（競合合併），僅須其中一請求權為有理由，法院即應為原告勝訴之判決，
    須原告全部之請求權均無理由時，法院始得駁回原告之訴。本件原告主張債務不
    履行及侵權行為兩項請求權，請求單一之給付之判決，本院應併予審理，而依前
    述之說明，決定訴訟之勝敗，先予敘明。
乙、實體方面：
壹、本件運送及貨損發生之經過：
一、本件載貨證券持有人即受貨人慶富公司所進口至基隆港之棉布一百四十八包（共
    十二萬四千三百二十碼），係由訴外人ｗagon  Maritime.SA.運送，並於八十九
    年十月十二日在香港簽發編號8VS/ XOAHSAF008之分提單（卷頁第四十頁)，而實
    際之貨物運送係由Wagon   Maritime   S.A之船務代理委託被告甲○○○○   ○○○○○○
    ○○○○○○○○○e  Ltd.（福海公司)以Commander V-0006D航次運送，此有同年月十一
    日簽發之編號0000000000F之載貨證券（主提單)可稽（卷頁第四十一頁）。然該
    船舶於八十九年十月十二日開航後，發現機艙進水而折返香港檢修，並將原裝載
    之貨物轉裝於另一船舶New Haihung第V-0039B航次，於同年十月十八日運送至基
    隆港，此有運送人之台灣總代理漢通股份有限公司所開具之通知書影本一件可稽
    （卷頁第四十二頁），而由進口人即貨主慶富公司報關提領，有附於卷內第六十
    八頁之進口報單影本可證，受貨人領貨後，發現因被告提供之貨櫃（
    INBU0000000）破洞，以致貨物中之七十包遭海水濕損，此有貨櫃交收單（卷頁
    第四十三頁），公證報告及照片（卷頁第四十四頁以下，第七十二頁以下）可證
    。慶富公司因此向原告即系爭貨物之保險人申請理賠，經原告要求，慶富公司同
    意就濕損之貨物以百分之四十五之次級品價格收購，染整該濕損布匹為深色再出
    售，而達成就該批濕損貨物之理賠比例為百分之五十四點二八之協議，此有檢驗
    記錄附於卷內第七十三頁，代位求償收據附於第七十四頁、貨損協議之計算方式
    附於卷內第四十八頁可憑。嗣原告於九十年十月十八日起訴主張受讓慶福公司之
    損害賠償請求權，請求被告福海公司負債務不履行及雇用人之侵權行為連帶損害
    賠償責任，亦有原告之起訴書可稽。
二、本件貨物係八十九年十月十七日到港，翌日即十八日報關，於同年月二十一日提
    領貨物，發現貨櫃損壞並委託公證公司檢驗公證，有原告提出之報關單、公證報
    告、檢驗記錄、貨櫃交收單（卷頁第七十頁）可證。而系爭貨物於裝船前其貨櫃
    之狀態為堪用（ＡＶ即Availabe）之完好狀態，亦有被告提出貨櫃狀態報告單附
    於卷內第一六六頁可稽。
貳、被告是否應負債務不履行之損害賠償責任？
一、按貨物一經有受領權利人受領，推定運送人已依照載貨證券之記載，交清貨物。
    但有下列情事之一者，不在此限：一、提貨前或當時，受領權利人已將毀損滅失
    情形，以書面通知運送人者。二、提貨前或當時，毀損滅失經共同檢定，作成公
    證報告書者。三、毀損滅失不顯著而於提貨後三日內，以書面通知運送人者。四
    、在收貨證件上註明毀損或滅失者。貨物之全部或一部毀損、滅失者，自貨物受
    領之日或自應受領之日起，一年內未起訴者，運送人或船舶所有人解除其責任。
    海商法第五十六條定有明文。另債權之讓與，非經讓與人或受讓人通知債務人，
    對於債務人不生效力。但法律另有規定者，不在此限。受讓人將讓與人所立之讓
    與字據提示於債務人者，與通知有同一之效力。亦為民法第二百九十七條所明定
    。
二、本件原告主張受讓華岡公司關於系爭貨物運送契約（載貨證券）之損害賠償請求
    權，並提出權利轉讓通知書（卷頁第一二０頁）、權利轉讓書（卷頁第七十五頁
    ）為證。惟被告抗辯：未收到上開信函，原告於九十年十月十八日起訴時亦未提
    及受讓華岡公司之權利，原告遲至九十一年五月十六日始提出該信函，被告認其
    真正；原告起訴狀內並未有任何文字提及「華岡公司讓與權利予原告」，甚或連
    「華岡公司」之名字亦未提及，自難謂已將「債權讓與之事實」通知被告等語。
三、經查，本件關於運送契約之法律關係，原成立於慶富公司與華岡公司之間，再由
    運送人華岡公司將其運送之責任，轉由他運送人即被告福海公司運送，華岡公司
    與被告福海公司之間成立另之運送契約（詳如附圖，即所謂「再運送契約」之法
    律關係），已如前述。故慶富公司與被告福海公司間並無運送之契約關係。而關
    於被告受讓華岡公司之運送契約上請求權事項，原告於台北地方法院九十年十月
    十八日收狀之起訴書內並未敘及華岡公司及關於受讓華岡公司請求權之內容，亦
    未提出關於受讓華岡公司系爭運送契約上請求權之證據；原告係於九十一年一月
    二十二日（本院於一月二十四日收狀）始具狀提出華岡公司之權利轉讓書（卷頁
    第二十一頁），於同年四月四日之準備書狀（本院於四月十日收狀）始主張受讓
    華岡公司之運送契約之請求權，於同年月二十三日本院審理時，再次主張。有各
    該書狀及筆錄可證。關於華岡公司讓與原告之運送契約上之請求權，原告在訴訟
    中之主張之時間，自受領貨物之八十九年十月二十一日起算，已逾一年之除斥期
    間，原告雖主張曾通知被告受讓華岡公司請求權，但此為被告所否認，原告復未
    舉證證明其已於受領貨物後一年內通知被告受讓華岡公司債權讓與之事實，自難
    認定原告已將受讓華岡公司權利之事項通知被告，是被告以其已解除對華岡公司
    之運送人責任，債權讓與對債務人即被告不生效力等語抗辯，依前揭規定，核屬
    有據。原告此部分之請求為無理由。
參、被告是否應負侵權行為之損害賠償責任？
一、按運送人對於承運貨物之裝載、卸載、搬移、堆存、保管、運送及看守，應為必
    要之注意及處置。海商法第六十三條定有明文。另實際運送貨物之船舶所有人或
    其履行輔助者，在輔助運送人履行運送契約義務之過程中，因故意或過失不法侵
    害託運人或載貨證券持有人所有之運送物時，運送人依運送契約或載貨證券之法
    律關係，固應賠償託運人或載貨證券持有人所受損害；即託運人或載貨證券持有
    人，亦得依侵權行為之法律關係，請求實際運送貨物之船舶所有人賠償其損害。
    （最高法院八十三年度台上字第一六０一號判決意旨參照）。又定期傭船契約，
    係船舶所有人於一定期間，將船舶連同船長及海員一併包租予定期傭船者，船長
    及海員並須聽從定期傭船者之指示。在此期間，船舶所有人對於船長並無指揮監
    督權，並非船長、海員之實質僱用人，自不負（修正前）海商法第一百零六條、
    第一百零七條（修正後為第六十二條、第六十三條）之注意義務。（最高法院酋
    十四年度台上字第一六四一號判決意旨參照）。
二、本件原告主張承保受貨人慶富公司前述進口貨物之保險，被告福海公司承運之前
    述貨物，因被告提供之貨櫃破洞，以致貨物遭濕損，原告於賠償慶富公司之損失
    後，依債權讓與及保險代位之規定，請求被告負侵權行為之損害賠償責任等語。
    被告則以：船長、海員係由船舶所有人雇用，被告福海公司非船舶所有人，船長
    、海員非其所雇用，被告不負民法第一百八十八條之雇用人連帶損害賠償責任，
    被告之代理人或受雇人縱有不法侵害慶富公司之權利，渠等亦得依海商法第七十
    六條之規定，主張一年之時效抗辯，因雇用人與受雇人間並無分擔部分可言，被
    告亦無民法第一百八十八條之連帶責任；且原告主張之損害賠償之計算非依交付
    時之目的地衴價計算之，而係以商業發票加百分之十計算其損害額，亦屬於法不
    合等語置辯。
三、本件系爭貨物確有原告主張之貨損，原告於前述貨損發生後，已依原告與慶福公
    司前述協議之結果，賠償慶福公司五十萬五千五百四十三元，有原告提出之求償
    收據可證（台北地方法院卷第十七頁），經查：
（一）本件系爭貨物於裝載上船時，其貨櫃之狀態係堪用完好，被告於運送時，亦簽
      發清潔提提予託運人，而於運抵基隆港時，貨櫃有破裂致貨櫃遭海水侵入致生
      系爭貨物發生濕損之情形，已如前述。按本件系爭貨物係整櫃運送，託運人只
      須將貨物裝入貨櫃後，交由運送人裝船即可，無須為其他防水之包裝，運送人
      依海運實務，亦得將貨櫃裝載於甲板上，此觀之原告提出之驗貨照片（卷頁第
      五十頁）及貨櫃裝載圖（卷頁第七十一頁）自明；貨櫃係由運送人所提供（貨
      櫃為船舶所有人所有或租用），有被告提出之貨櫃狀態報告單及原告提出之貨
      櫃交收單可據，故於本件海上運送，裝載系爭貨物之貨櫃縱使不能認係貨艙之
      延伸或延長，亦應認為係運送人所提供之裝載設備（即海商法第六十二條第一
      項第三款所規定之其他供載運部分），依海商法第六十二條第一項之規定，被
      告對之應為必要之注意及措置，從而，被告辯稱貨櫃非其所有，縱貨櫃本身有
      破漏，亦難令被告負責云云，核無足採。
（二）系爭貨物裝載之貨櫃於託運人交運時，貨櫃係屬完好，被告亦簽發清潔提單，
      至慶富公司受領貨物時，始發現貨櫃破損，櫃內貨物並受海水浸濕損壞，足證
      ，本件貨櫃破裂之情事，係發生在託運人交運後，運送人裝載、搬移、堆存、
      保管、運送系爭貨物之期間內，致在海運途中發生海水浸濕之情事，而貨物之
      裝載、搬移、堆存、保管、運送係運送人之受雇人或代理人所為，從而，原告
      主張被告之受雇人或代理人未盡其運送貨物之注意義務而有過失，因而導致系
      爭貨物受有海水浸濕之損害，核屬可採。
（三）被告另抗辯：「系爭貨櫃破漏如係於海上航行中發生，即屬船舶航行中突失運
      載貨物能力所致貨損，被告為運送人即得依海商法第六十二條第二項主張免責
      」云云。然查，關於運送人若因突失運載貨物能力得免除責任之主張，應由運
      送人負舉證責任，為海商法第六十二條第三項所明定。本件被告對運送人用於
      運送貨物之船舶或貨櫃係如何之突失運載貨物之能力，船舶在海上發生如何之
      事故，均未提出海事報告或其他證據以證明其主張為真正，而船舶在海上遭遇
      風浪係屬常情，所謂船舶之適航、適載能力，即指船舶能適應海上通常之風浪
      而言，即所謂安全航行之能力（海商法第六十二條第一項第一款），被告供以
      運送之船舶即未發生海上突失運載能力之情事，則被告此項抗辯，不足採信。
（四）另本件被告雖提出定期傭船契約，主張其為定期傭船人，船長海員非其所雇用
      ，得不負雇用人之連帶侵權行為責任云云，惟定期傭船人為運送人時，船長及
      海員並須聽從定期傭船者之指示。在此期間，船舶所有人對於船長並無指揮監
      ，定期傭船人為實質之雇用人，已如前述，從而，被告抗辯其無庸負雇用人之
      連帶侵權行為責任，亦無足採。原告主張被告應負雇用人之連帶損害賠償責任
      ，依法有據。
（五）本件原告於受領貨物後一年內之八十九年十月十八日，起訴主張被告應負侵權
      行為之損害賠償責任，業如前述，依依民法第一百二十九條之規定，消滅時效
      因起訴而中斷。故被告抗辯其得引用海商法第五十六條第一項之一年後解除責
      任之規定，顯不足採。
四、綜上所述，原告主張被告應負雇用人之侵權行為之連帶損害賠償責任，於法有據
    ，應予准許。
肆、損害賠償額之酌定：
一、按運送物有喪失、毀損或遲到者，其損害賠償額，應依其應交付時目的地之價值
    計算之。運費及其他費用，因運送物之喪失、毀損，無須支付者，應由前項賠償
    額中扣除之。運送物之喪失、毀損或遲到，係因運送人之故意或重大過失所致者
    ，如有其他損害，託運人並得請求賠償。為民法第六百三十八條所明定。另民事
    訴訟法第二百二十二條第二項規定：當事人已證明受有損害而不能證明其數額或
    證明顯有重大困難者，法院應審酌一切情況，依所得心證定其數額。」。
二、本件原告主張受損害之數額，係以協議之方式，就受濕損貨物數量之百分之五十
    四點二八計算受損貨物數量，再以系爭貨物之之發票上每碼之單價乘受損貨物之
    數量，加百分之十為其計算理賠金額之基準，有卷內第四十八頁至第四十九頁之
    公證報告可稽。此等計算方法固與前述依貨物交付時目的地之價值計算之方式不
    同。惟按，進口貨物商業發票上之單價係屬出賣人出售發票上貨物之賣價，亦即
    出口地出口時之價值，而進口商係為營利之目的而進口貨物，故貨物在交付時目
    的地之價值，須加計進口之費用（如運費、保險、包裝、檢驗等費用）、稅捐等
    ，從而，在經驗法則及交易習慣上，貨物交付時目的地之價值，通常高於出賣地
    之價值，始有進口之必要。故本件原告與慶富公司以商業發票上之出口人出賣價
    格加上百分之十作為計算貨損價值之標準，應與系爭貨物在交付時目的地之價值
    相當。且原告於協商系爭貨物之損害理賠時，亦已要求慶富公司以次級品（即百
    分之四十五之價格）收購，使貨主慶富公司答應不以全損之方式要求理賠，再由
    慶富公司染整為深色再尋買主（卷頁第七十三頁檢查記錄參照），而減縮損害範
    圍，核其情形已盡其債權人防止損害範圍擴大之注意義務（民法第二百十七條第
    一項參照）。綜上情形，本件原告計算貨損之標準，雖與民法第六百三十八條之
    規定不同，但其請求之數額，經本院斟酌全辯論意旨及調查證據之結果，審酌一
    切情況，依所得心證定，認為原告請求之數額為適當，應予准許。
伍、本件事證已臻明確，兩造其餘主張及所提證據不影響本院上開論斷，爰不予逐一
    贅述。
陸、假執行之宣告：
    兩造陳明願供擔保請為宣告假執行或免為假執行，經核均與規定相符，爰分別酌
    定相當之擔保金額予以宣告。
柒、結論：
    本件原告之訴為有理由，依民事訴訟法第七十八條、第三百九十條第二項、第三
    百九十二條，判決如主文。
中　　　華　　　民　　　國　　九十一　　年　　　七　　　月　　十七 　日
                              臺灣基隆地方法院民事庭
~B法　　　官　蔡聰明
右為正本係照原本作成
如對本判決上訴，須於判決送達後廿日內向本院提出上訴狀
中　　　華　　　民　　　國　　九十一　　年　　　七　　　月　　 十七 　　日
~B法院書記官　韓經綸
